【裁判字號】    98,上訴,735
【裁判日期】    980911
【裁判案由】    貪污治罪條例等
【裁判全文】
臺灣高等法院高雄分院刑事判決         98年度上訴字第735號
上  訴  人  臺灣高雄地方法院檢察署檢察官
上  訴  人
即  被  告  甲○○
選任辯護人  郭清寶律師
被      告  乙○○
選任辯護人  陳旻沂  律師
            張堯鈞  律師
被      告  丙○○
選任辯護人  吳旭洲  律師
上列上訴人因被告貪污治罪條例等案件，不服中華民國98年4 月
30日第一審判決（起訴案號：臺灣高雄地方法院檢察署96年度偵
字第35771 號、97年度選偵字第44號、97年度偵緝字第663 號）
，提起上訴，本院判決如下：
    主  文
原判決關於甲○○部分撤銷。
甲○○公務員明知為不實之事項，而登載於職務上所掌之公文書
，足以生損害於公眾及他人，處有期徒刑壹年貳月。又公務員明
知為不實之事項，而登載於職務上所掌之公文書，足以生損害於
公眾及他人，處有期徒刑壹年貳月。應執行有期徒刑貳年，緩刑
年。
其餘上訴駁回。
    事  實
一、緣行政院農業委員會（以下簡稱農委會）為辦理「節水灌溉
    推廣計畫」項下之「管路灌溉設施補助計畫」，特於93年11
    月30日訂定發布「推廣省水管路灌溉執行作業要點」（以下
    簡稱本作業要點），依本作業要點規定，各地農田水利會為
    推廣單位即執行機構。甲○○時為高雄農田水利會副管理師
    ，負責承辦本項管路灌溉設施補助計畫申請、審核、驗收等
    相關事宜，為依法令從事於公共事務，而具有法定職務權限
    之公務員。嗣於民國94年間，因海棠颱風造成許多原住民部
    落損害，高金素梅乃以立法委員身分向農委會爭取推動原住
    民地區管路灌溉設施補助，經農委會同意後，高金素梅即透
    過其南區服務處助理丙○○、高雄縣聯絡人乙○○、桃源鄉
    高中村村民Ａ○○等人，至高雄縣桃源鄉各村向原住民村民
    宣達此管路灌溉設施補助之訊息。及至96年間，高雄縣桃源
    鄉原住民即透過高金素梅南區服務處代為集體申請末端管路
    灌溉系統設施補助，先由乙○○、Ａ○○分別向如附表所示
    之人收齊申請補助應檢附之國民身分證正反面影本、地籍圖
    騰本、土地登記謄本等資料，再交予丙○○，由丙○○負責
    編造申請補助名冊，並代申請戶填具「推廣省水管路灌溉計
    畫設施補助申請及勘查核定表」、「切結書」之申請人資料
    部分，再由丙○○彙整轉交給高雄農田水利會負責承辦此業
    務之甲○○辦理。詎林義雄明知本作業要點規定：(一)推廣單
    位先依據農戶申請資料進行資格審核，資料不齊全者應請申
    請人補正，資格不合者應予退件；申請案有(1)曾接受政府或
    相關單位補助管路灌溉系統者；(2)用地上種植檳榔、荖花及
    荖葉等作物者，不予補助；(二)符合申請資格之申請案，推廣
    單位應派員實地勘查，選定實施地點及項目，並依據選定結
    果，辦理規劃設計、編制預算書，並呈核後，將核定結果通
    知申請農戶；依據設計預算書、驗收基準向核定之申請人說
    明，簽訂切結書並造冊存檔；(三)申請人依照切結書、預算書
    內容施設完成後檢具：竣工報告書、灌溉器材性能測試報告
    書、施工前、後照片，向推廣單位報驗；(四)推廣單位依照切
    結書及驗收資料驗收，其設施功能不合格者應請申請人限期
    改善再驗，再驗仍不合格者不予補助；申請本計畫補助之設
    施必須為新品，否則不予補助；施設規格、數量與原設計有
    出入時，應辦理決算減價；末端噴灑器之驗收以採用經濟部
    水利署規劃試驗所水理性能測試，並取得證明文件者，或國
    外進口具有水理性能資料者為限，否則不列入驗收補助項目
    ；(五)驗收合格之申請案，推廣單位依約發放補助款並由申請
    人簽立收據。竟基於公務員明知為不實事項而登載於職務上
    所掌文書之犯意，於收受如附表所示之人之申請案後，均未
    依規定至實地勘查是否符合本作業要點之要件，即於其職務
    上所掌「推廣省水管路灌溉計畫設施補助申請及勘查核定表
    」之「勘查日期」及「勘查結果說明」欄，填載不實之勘查
    日期及「經查符合申請條件，准予辦理」之會勘意見等勘查
    紀錄，並指示不知情之本補助計畫協辦人員即高雄農田水利
    會灌溉股技工丁○○依前述勘查核定表所載施設面積，依農
    委會提供之設計軟體製作「推廣省水管路灌溉計畫設施預算
    書」、「管路灌溉系統材料數量表」、「旱作管路灌溉系統
    設施設計圖」及「灌溉系統設計標準配置圖」，逐級呈報核
    定，足生損害於農委會及高雄農田水利會辦理本補助計畫之
    正確性及附表所示之人。嗣後復未將核定結果通知申請人，
    並向如附表所示之申請人說明，須依照前述預算書、設計圖
    、配置圖及材料數量表所示內容施設，即自行繕具竣工報驗
    書及請款收據寄予丙○○，由丙○○蓋用相關申請人之印章
    後，再寄回高雄農田水利會，由甲○○辦理後續驗收事宜。
    嗣後甲○○即通知丙○○要辦理驗收事宜，丙○○即轉知乙○○、Ａ○○，甲○○即由協辦人員古漢民（或與戊○○）
    陪同，並會同監驗人員即高雄農田水利會主計室人員庚○○
    或己○○，先後由乙○○、丙○○或Ａ○○陪同至農地現地
    驗收時，明知如附表所示之農地，或完全未施設灌溉設施，
    或係依法不予補助之舊品，或係非依切結書、預算書內容施
    設，且其末端噴灑系統亦均未檢附相關證明文件，竟又基於
    公務員明知為不實事項而登載於職務上所掌文書之犯意，於
    辦理驗收時，未依預算書、切結書內容確實驗收，僅指示隨
    同前往之古漢民拍照虛應了事，事後再由甲○○在高雄農田
    水利會，於其職務上所掌之「推廣省水管路灌溉計畫補助設
    施之系統驗收報告書」，依照預算書所載之規格，如數照抄
    ，而將此不實之事項登載於前述驗收報告書上，再分別於96
    年9 月19日及同年11月15日（申請案驗收日期如附表所示）
    ，持前揭不實之驗收報告書，再檢附「竣工報驗書」、「領
    款收據」、「推廣省水管路灌溉計畫設施預算書」，逐級呈
    報不知情之高雄農田水利會灌溉股長、管理組長、主計主任
    、主任工程師、總幹事、會長核定撥款，再由不知情之出納
    人員如數開立如附表所示金額之支票交予甲○○，轉寄高金
    素梅南區服務處，由丙○○轉由乙○○、Ａ○○交付予如附
    表所示之申請人提領兌現，足生損害於農委會及高雄農田水
    利會辦理本補助計畫之正確性及附表所示之人。
二、案經最高法院檢察署檢察官協同臺灣高雄地方法院檢察署檢
    察官指揮高雄市政府警察局警察大隊、法務部調查局高雄縣
    調查站偵查起訴。
    理  由
甲、被告甲○○部分
一、關於證據能力方面：
  (一)附表所示辛○○等20人、證人卯○○、壬○○、Ａ○○、古
    漢民、庚○○、己○○、丙○○等人於警詢或於高雄縣調查
    站之陳述，就有關如何申請、有無施設、被告甲○○於施工
    前、後有無到現場勘查及驗收等情，雖與其等於審理時接受
    詰問所為陳述大致相符，然綜觀其等警詢或調查站之陳述筆
    錄內容，均較為詳盡，且記憶深刻，而於原審接受詰問時，
    辯護人所為提問係針對各別問題，不具全面性，佐以被告甲○○等人未曾抗辯其等於調查時所述，有受任何外力影響，
    顯具有較可信之特別情況且為證明犯罪存否所必要，依刑事
    訴訟法第159 條之2 規定，得為證據。另附表所示辛○○等
    20 人 除子○○○、宙○○、玄○○○3 人外，及證人卯○○、壬○○、Ａ○○、古漢民、庚○○、己○○、戊○○、
    丙○○等人於偵訊時具結向檢察官所為供述，並無顯不可信
    之情況，且其等亦均已於原審審理時經過被告、辯護人之詰
    問，依刑事訴訟法第159 條之1 第2 項規定，亦得為證據。
  (二)本案警調人員就附表所列土地所為會勘記錄，性質上屬審判
    外之書面陳述，且係針對本案所為之書面記錄，不符合刑事
    訴訟法第159 條之4 第1 款之例外規定，依同法第159 條第
    1 項規定，不得作為證據。
二、訊據被告甲○○坦承附表所列20件申請補助案件，均未依規
    定前往農地現場勘查而填載不實之勘查紀錄等情，惟矢口否
    認有虛偽填載不實之驗收報告書，辯稱：本件補助的對象是
    社會弱勢族群原住民，所以採比較寬鬆之方式，才沒有嚴格
    驗收，最主要的是要便民，只要有裝設且具有灌溉功能就核
    准，驗收部分我沒有故意登載不實云云。經查：
  (一)依農委會93年11月30訂定發布之推廣省水管路灌溉執行作業
    要點規定：(一)推廣單位先依據農戶申請資料進行資格審核，
    資料不齊全者應請申請人補正，資格不合者應予退件（第7
    條第1 項）；申請案有(1)曾接受政府或相關單位補助管路灌
    溉系統者；(2)用地上種植檳榔、荖花及荖葉等作物者，不予
    補助（第7 條第2 項）；(二)符合申請資格之申請案，推廣單
    位應派員實地勘查，選定實施地點及項目，並依據選定結果
    ，辦理規劃設計、編制預算書，並呈核後，將核定結果通知
    申請農戶；依據設計預算書、驗收基準向核定之申請人說明
    ，簽訂切結書並造冊存檔（第7 條第3 、4 、5 項）；(三)申
    請人依照切結書、預算書內容施設完成後檢具：竣工報告書
    、灌溉器材性能測試報告書、施工前、後照片，向推廣單位
    報驗（第8 條）；(四)推廣單位依照切結書及驗收資料驗收，
    其設施功能不合格者應請申請人限期改善再驗，再驗仍不合
    格者不予補助；申請本計畫補助之設施必須為新品，否則不
    予補助；施設規格、數量與原設計有出入時，應辦理決算減
    價；末端噴灑器之驗收以採用經濟部水利署規劃試驗所水理
    性能測試，並取得證明文件者，或國外進口具有水理性能資
    料者為限，否則不列入驗收補助項目（第9 條）；(五)驗收合
    格之申請案，推廣單位依約發放補助款並由申請人簽立收據
    （第10條），先予敘明。另附表所列20件管路灌溉設施補助
    申請案件，均經被告甲○○審核、驗收合格後，由高雄農田
    水利會核撥補助款在案等情，亦經被告甲○○坦承在卷，且
    有該20件管路灌溉設施補助申請之相關資料及勘查核定表在
    卷為憑（每件申請案均有申請書、切結書、竣工報告書、驗
    收報告書、領款收據、設施預算書、材料數量表、設施系統
    圖、土地謄本、地籍圖騰本等文件）。
  (二)證人壬○○證稱：我是等到補助款下來後再去買相關設備；
    農田水利會並沒有依據設計預算書、驗收基準向辛○○說明
    ；沒有依照切結書、預算書內容施設；驗收時我與我爸爸都
    不在場，不知道何時來驗收等語（見偵五卷第129 至132 頁
    ）；證人癸○○證述：我沒有裝設新的灌溉設施；不知道高
    雄農田水利會有無派員勘查現場及驗收；竣工報驗書附件照
    片，並不是申請補助之土地照片等語（見警卷第86至88頁、
    偵一卷第37至40頁），於原審審理時亦證述照片所照土地不
    是他的土地之語（見原審98年3 月19日審判筆錄）；證人子
    ○○○證稱：由兒子丑○○自己購買材料組裝而成，於96年
    12月1 日裝設完成；前述水利會補助款核撥迄今均未用於裝
    置水管噴頭；該水管於5 、6 年前就已經裝設好了等語（見
    警卷第153 至155 頁），於原審審理時亦為相同之證述（見
    本院98年3 月19日審判筆錄）；證人丑○○陳稱：我完全沒
    有裝設；我實際上並沒有裝設灑水系統噴頭部分；驗收照片
    所示土地與我申請裝設灌溉噴頭補助的土地不相符等語（警
    卷第92至98頁、偵一卷第45至48頁），另於原審接受詰問時
    亦為相同證述（見原審98年2 月27日審判筆錄）；證人卯○○供述：我們用4 、5 年前的噴頭去申請之語（見偵二卷第
    112 至114 頁），另於原審審理時亦為如上之證述，並證稱
    沒有看過卷內系統設施設計圖等文件之語（見同上期日審判
    筆錄）；證人辰○○證述：施工前沒有人來現場勘查拍照；
    沒有實際裝設灌溉系統；我還沒有開始裝設，Ａ○○就通知
    我申請已經核准了，後來就沒有再用來購置新的噴灑灌溉裝
    置等語（見偵二卷第88至91頁、偵五卷第138 頁），於原審
    亦為相同之證述（見原審98年3 月13日審判筆錄）；證人巳
    ○○供稱：自96年5 月初開始裝設至96年6 月初完工；在Ａ
    ○○跟我提可以申請補助時，我就加做噴灑系統；我在96年
    1 、2 月自己已有安裝2 條支管等噴灑系統工程，4 、5 月
    間聽聞友人提到，我又自己補安裝6 條噴灑系統工程，我根
    本沒有看過施工圖等語（見警卷第124 至134 頁、偵一卷第
    508 至518 頁），於原審審理時則證述：先做才拿到補助款
    ，從未看過卷內系統設施設計圖等文件之語（見原審98年3
    月6 日審判筆錄）；證人午○○陳稱：我有實際去作原住民
    安裝農業噴灑系統，我裝完沒多久，Ａ○○告訴我要帶人到
    農地勘查裝設灑水噴頭，我就帶著Ａ○○及2 、3 名人員到
    我農地之後我就先行離去；我們是先做，他們事後才依權狀
    面積來估價，補助的款項是他們估算的等語（見偵二卷第82
    至86頁、警卷第56至57頁），於原審則證述：施作前沒有勘
    查，也沒有看過卷內設計圖等文件之語（見原審98年3 月6
    日審判筆錄）；證人未○○○陳述：96年上半年時曾聽說可
    以申請灌溉用噴灑系統補助，先自己花費施作，我是依照我
    農地實際需要來安裝噴灑系統；96年10月間，Ａ○○告訴我
    水利會有經費可以補助我裝設灌溉噴灑系統，我就自己買了
    相關的噴頭集水管等設備自行安裝，並請他代為申請補助等
    語（見警卷第166 至177 頁、偵五卷第134 頁），於原審亦
    證稱：一面交文件給Ａ○○，一面買材料來裝之語（見原審
    98年3 月19日審判筆錄）；證人申○○證述：我是在領到政
    府補助款後，花了約1 、2 萬元購買灌溉設備器材，目前有
    在部分農地上已裝設水管及噴灑器等灌溉設備、照片內容不
    是我的農地等語（見警卷第112 至114 頁），於原審亦證述
    ：是於領到補助款後才施作之語（見原審98年3 月6 日審判
    筆錄）；證人酉○○○陳稱：我在4 、5 月間即已裝妥噴灌
    灑水設備等語（見警卷第77至79頁、偵二卷第第46至53頁、
    第60至61頁），於原審亦為同上之證述（見原審98年3 月6
    日審判筆錄）；證人戌○○證述：我只準備要買來裝，但到
    現在為止還沒有買設備來裝之語（見警卷第208 至211 頁、
    偵二卷第103 至105 頁），於原審亦為如上之證述（見原審
    98年3 月13日審判筆錄）；證人亥○○供述：我沒有裝自動
    噴灑水頭，是以水管直接鑽洞直接噴水方式；桃源鄉○○段
    第105 地號都沒有裝設水管和噴灑系統，另外勤和段第156
    地號只有裝設水管，但沒有裝設噴灑系統，是在95年5 、6
    月間自行裝設的；我施工前都沒有人到現場勘查及拍攝照片
    等語（見警卷第178 至186 頁、偵一卷第487 至493 頁、偵
    四卷第67至68頁），於原審所為陳述，與前揭供述亦大致相
    符（見原審98年3 月13日審判筆錄）；證人天○○○供稱：
    我的蓄水池及噴灑水系統已於94年中旬就已經有先製作上述
    農地設備；我於94年中旬至95年初就已經有先製作上述農地
    設備；在申請前已陸續在做... 拿到錢之後再繼續擴充設備
    ；是在96年6 月之前就已經完成等語（見警卷第119 至123
    頁、偵一卷第467 至172 頁、偵四卷第55至57頁），於原審
    則證述：乙○○告知可以申請補助時，正在裝設水管、從未
    看過卷內系統設施設計圖等文件（見原審98年3 月13日審判
    筆錄）；證人地○○供述：該噴水灌溉設備實際上是我已經
    有裝設、農田水利會人員只是來勘驗我以前所安裝的灌溉設
    備；該噴水灌溉設備實際上是我於1 年前就已經裝設、事實
    上我已經裝設完成，根本沒有設計的問題，他們只是來看我
    有沒有裝設等語（見警第115 至118 頁、偵一卷第475 至47
    9 頁），於原審亦證稱：灌溉設施於2 、3 前就已經做好之
    語（見原審98年3 月13日審判筆錄）；證人陳杜阿美陳稱：
    目前該灑水系統尚在裝設中，尚未完工；申請補助卷宗內照
    片好像不是我們土地上種植的作物等語（見警卷第162 至16
    4 頁、偵四卷第63頁），於原審亦為相同之證述（見原審98
    年3 月13日審判筆錄）；證人宇○○供述：土地上的灌溉系
    統是在申請前就已經做好之語（見偵四卷第70至71頁）；證
    人宙○○於原審審理時證述：在申請前已裝設完成之語（見
    原審98年3 月13日審判筆錄）；證人高簡三平陳述：我約於
    6 、7 月花3 天工作天完成安裝，乙○○約在8 、9 月帶領
    2 、3 位會勘人員到我的農地進行拍照勘驗；我記得當時購
    買2 盒噴頭，每盒25個，全數都安裝到農地的噴灑系統之語
    （見警卷第144 至152 頁），另於原審證稱：有裝設水管，
    申請核准後施作前，沒有施作圖之語（見原審98年3 月19日
    審判筆錄）；證人黃○○證稱：施工前有人到我田地勘查及
    照相，安裝完畢後有無辦理驗收我不清楚，沒有看過設施設
    計圖等語（見警卷第203 至207 頁、偵二卷第70至76頁），
    於原審亦為如上之陳述（見原審98年3 月19日審判筆錄）。
    是綜觀上述證言，本件申請管路灌溉設施補助之農地，或係
    完全未施設灌溉設施，或係依法不予補助之舊品，或係非依
    切結書、預算書內容施設，且其末端噴灑系統亦均未檢附相
    關證明文件等情，均已足堪認定。
  (三)被告甲○○於高雄縣調查站接受調查時，就有關「農戶申請
    補助旱作灌溉噴灑系統之申請流程」所為之陳述（見偵一卷
    第96頁），經核與前揭規定相符，足認被告甲○○對於本作
    業要點之規定知之甚明。另被告甲○○於偵訊時曾自白：我
    們只有去驗收，初勘沒有去之語（見偵一卷第542 頁），於
    原審及本院審理時亦為如是之陳述，佐以證人即共同被告丙○○於97年3 月20日警詢及偵訊時均證述：會勘程序都沒有
    做就直接驗收等語（見偵一卷第561 頁、第576 頁），堪認
    被告甲○○所為「初勘（即現場勘查）沒有去」之自白，與
    事實相符，被告甲○○未至現場勘查而製作不實之勘查核定
    表，已堪認定。
  (四)又被告甲○○曾自白：我們只有去申設地點查看有無裝設灌
    溉設施，並不會仔細核對有無依照「推廣省水管路灌溉計畫
    設施預算書」所載之品項、數量進行施工（見偵一卷第99頁
    ）、驗收報告書內填載之資料是由我於驗收後依據預算書圖
    內容填寫、驗收時我只有大約看一下有沒有裝設灌溉設施，
    並沒有逐項進行測量，驗收主要是依據土地面積及形式，只
    要可以達到灌溉的功能即可，... 並不會仔細去清點裝設灌
    溉設施數量（見警卷第240 頁反面）、有些申請戶在95年或
    是以前施工完成的.. 我 基於政府德政、道義上，以前施作
    的，我都讓他們補申請補助（見偵一卷第269 頁）等語，其
    於本院亦供承：範圍太大，我沒有辦法逐一驗收等語 (本院
    卷第86頁)。 況綜觀本案20件申請資料，其上紀錄之驗收日
    期僅有96年9 月19日、96年11月15日兩天，然本案申請補助
    之農地，均位處高雄縣桃源鄉，遍及該鄉○○段、寶山段、
    勤和段等地段，加上被告甲○○驗收當日往返車程所需時間
    ，衡情此20件申請補助之農地應無法於上述所載2 個驗收日
    期實際驗收完成，若謂此20件申請案被告甲○○均有到現場
    驗收，實難令人置信。證諸前揭本件20位申請補助之申請人
    所為之陳述，堪認被告甲○○未依照本作業要點規定進行實
    質審核及驗收，即填載不實之驗收報告書，已堪認定。被告
    甲○○否認驗收部分有登載不實犯行，不足採信。
  (五)縱上所述，被告甲○○於其公務上所掌之勘查核定表、驗收
    報告書登載不實事項之事證明確，被告甲○○所辯，核係飾
    卸之詞，無可採信。被告甲○○登載不實公文書犯行，堪予
    認定。
三、被告甲○○行為時為高雄農田水利會副管理師，負責承辦本
    項管路灌溉設施補助計畫申請、審核、驗收等相關事宜，為
    依法令從事於公共事務，而具有法定職務權限之公務員。核
    被告甲○○所為，係犯刑法第213 條之公務員登載不實事項
    於公文書罪。按刑法上行使公務員偽造登載不實文書罪，係
    以行為人本於該文書之內容有所主張，始克成立。本件被告
    甲○○先後於虛偽填載前述「申請及勘查核定表」、「驗收
    報告書」後，分別檢附前述「設施預算書」、「材料數量表
    」、「設施設計圖」及「標準配置圖」，逐級呈報核定，及
    檢附「竣工報驗書」、「領款收據」、「推廣省水管路灌溉
    計畫設施預算書」，逐級呈報核定撥款，則被告甲○○簽擬
    上開文書呈核，即須層轉上開主管核可判行，應僅屬機關內
    部職務上之層轉行為而已，顯然與一般所謂行使必須行為人
    持用該不實之文書而對於內容有所主張，方與行使罪名相當
    之情形有別（最高法院91年台上字第4432號、90 年 台上字
    第5062號判決參照）。公訴意旨認被告甲○○此部分行為應
    構成明知不實事項而登載於職務上所掌公文書並進而行使之
    犯行，尚有誤會，惟因此部分與前揭論罪部分有高度、低度
    行為之吸收關係，故不另為無罪之諭知。被告甲○○於同一
    時間接續偽造數份勘查核定表、及接續偽造數份驗收報告書
    ，應分別屬同一犯意之接續動作，應各僅論以一罪。被告甲○○於不同時間填載不實之勘查核定表、驗收報告書，時間
    非緊密，犯意各別，應予分論併罰。
四、公訴意旨另以：被告甲○○以事實欄及附表所載方式，以無
    充有，施用詐術，使申請人詐領如附表所示財物，又以不實
    驗收方式圖利申請人取得如附表所示財物，涉犯貪污治罪條
    例第5 條第1 項第2 款之公務員利用職務上機會詐取財物罪
    、同條例第6 條第1 項第4 款之圖利罪嫌云云。訊據被告甲○○堅決否認有何貪污犯行，辯稱：此項管路灌溉設施補助
    計畫是政府政策，農委會在歷次會議中亦極力要求各地農田
    水利會盡速配合辦理，我在辦理此項業務時，是基於便民之
    理念，為能儘速辦理，故未嚴苛要求需依規定辦理，致有程
    序上之瑕疵，本件作業要點是農委會委託顧問公司規劃設計
    ，於本案之前即有該作業要點，並非針對本案所設計，該作
    業要點適用於平地，在山地使用有諸多窒礙難行之處，過於
    理想化且欠缺實際經驗，有關無人教導原住民依據圖說進行
    施作部分，是因申請戶在山地，聯繫不易，且被告單位人力
    不足，加上原住民無法理解及看懂圖說所致，被告實欠缺「
    明知違背法令」之直接故意，被告所為純係便民，並無詐取
    財物或圖利他人之犯意等語。經查：
  (一)按90年11月7 日修正公布之貪污治罪條例第6 條第1 項第4
    款之對於主管或監督之事務，明知違背法令，直接或間接圖
    自己或其他私人不法利益，因而獲得利益罪，其犯罪之構成
    要件較舊法嚴格而有利於行為人，除將可罰性限縮在圖私人
    不法利益及實害犯外，並以行為人「明知違背法令」為必要
    ；而所謂違背法令之「法令」，係指法律、法律授權之法規
    命令、職權命令、委辦規則等對不特定多數人民就一般事項
    所作對外發生法律效果之規定而言。其中所謂「法律授權之
    法規命令」，係指行政程序法第150 條第1 項所稱「行政機
    關基於法律授權，對多數不特定人民就一般事項所作抽象之
    對外發生法律效果之規定」之法規命令而言，並不包括同法
    第159 條所指「上級機關對下級機關，或長官對屬官，依其
    權限或職權為規範機關內部秩序及運作，所為非直接對外發
    生法規範效力之一般、抽象之規定」之行政規則。至所謂「
    職權命令」，係指行政機關在職權範圍內為執行法律，未經
    法律授權，而逕依職權制定頒布之命令。中央法規標準法第
    七條規定各機關依其法定職權訂定之命令，即所謂之職權命
    令。如該職權命令係就不特定人民所作對外發生法律效果者
    ，亦屬本條款所規定之「法令」；反之，如僅對行政內部之
    下級機關及所屬行政人員發生效力之職權命令，則不屬之。
    公務員之行為，倘僅違反具有規範內部效力之行政規則或職
    權命令，則屬行政責任或懲戒責任之範圍，尚非圖利罪規範
    之對象。最高法院97年度台上字第6120號、98年度台上字第
    433號判決意旨可資參照。
  (二)被告甲○○辦理本件補助計劃所依憑之「推廣省水管路灌溉
    執行作業要點」，係依93年11月30日行政院農業委員會農水
    字第0930030517號令訂定發布，係行政程序法第159 條所指
    「上級機關對下級機關，或長官對屬官，依其權限或職權為
    規範機關內部秩序及運作，所為非直接對外發生法規範效力
    之一般、抽象之規定」之行政規則。該作業要點雖對被告甲○○具有拘束力，但並非對不特定多數人民就一般事項所作
    對外發生法律效果之規定，自非屬90年11月7 日修正公布之
    貪污治罪條例第6 條第1 項第4 款之「法令」。故被告甲○○辦理本件補助計劃時雖違反該作業要點之規定，僅屬行政
    責任或懲戒責任之範圍，尚非圖利罪規範之對象，自不得以
    貪污治罪條例第6 條第1 項第4 款之圖利罪相繩。
  (三)被告甲○○辦理本件補助計劃時，雖有事實欄所載未到場勘
    查、驗收不實及偽填勘查紀錄、驗收報告等行為，而有行政
    疏失及行政怠惰之情形。惟並非被告甲○○一有行政疏失、
    行政怠惰及登載不實公文書之情形，即當然構成貪污治罪條
    例之貪污罪名，尚需被告具有不法得利之犯意，始足當之。
    本件公訴人並未舉證證明被告甲○○上開行為係基於不法詐
    財及不法圖利之犯意，尚難以被告甲○○違反本件作業要點
    規定核發補助款，即遽論被告甲○○有利用職務上之機會詐
    取財物及圖利罪名。
  (四)綜上所述，被告甲○○前開所辯，應屬可採。從而公訴人所
    持之前開論據，均無法採為認定被告甲○○犯貪污罪之證據
    ；此外，復查無其他積極證據足資證明被告甲○○有何利用
    職務上之機會詐取財物及圖利罪名，被告甲○○被訴上開二
    罪自屬不能證明。此部分原應為無罪之諭知，惟公訴人就此
    部分與前開論罪部分，以想像競合犯之裁判上一罪關係起訴
    ，爰不另為無罪之諭知。
五、原判決就被告甲○○登載不實公文書犯行部分，予以論罪，
    固非無見。惟查：原判決認被告甲○○另犯貪污治罪條例第
    6 條第1 項第4 款之圖利罪，尚有未合。被告甲○○上訴意
    旨否認登載不實驗收報告書，雖無理由，惟其指摘原判決論
    處圖利罪為不當，則屬有據；另檢察官上訴意旨指摘原判決
    就被告甲○○部分未另論以貪污治罪條例第5 條第1 項第2
    款之公務員利用職務上機會詐取財物罪為不當，則為無理由
    。原判決既有前述之瑕疵，自應由本院將原判決關於被告甲○○部分撤銷改判。爰審酌被告甲○○身為公務員，負責本
    件管路灌溉設施補助計畫之申請、審核及驗收等事宜，竟未
    依本作業要點規定確實執行實地勘查及驗收之程序，誠屬不
    該，惟念其於審理中已就偽造文書部分坦承部分犯行，且已
    有辰○○等13人將領受之補助款全數繳回，有高雄農田水利
    會97年8 月21日高農水主字第0970400035號函在卷可稽，本
    案公帑實際受損之程度已減低等一切情狀，分別就被告甲○○所犯登載不實公文書罪二罪，量處如主文第2 項所示之刑
    ，並定其應執行刑為有期徒刑貳年。又被告甲○○未曾因故
    意犯罪受有期徒刑以上刑之宣告，有臺灣高等法院被告全國
    前案紀錄表在卷可稽，其因一時失慮，偶罹刑典，經此偵審
    程序及刑之宣告後，應知警惕而無再犯之虞，本院認其所受
    之宣告刑以暫不執行為當，併予宣告緩刑3 年，用啟自新。
乙、被告乙○○、丙○○部分
一、公訴意旨略以：(一)被告乙○○、丙○○與被告甲○○共同涉
    犯前揭圖利、公務員利用職務上機會詐取財物及偽造文書等
    罪嫌；(二)被告乙○○、丙○○於與向戌○○、寅○○、卯○○、黃○○等人說明可領取上開補助款時，明知如附表一所
    示之申請案均不符合本要點之補助要件，其等申請之補助款
    ，屬不法之不正利益，竟仍共同基於向戌○○、寅○○、卯
    ○○、黃○○等人行賄之犯意聯絡，由乙○○向戌○○、寅
    ○○、卯○○、黃○○等人拉票，說明本件補助案係由高金
    素梅委員所爭取，要求渠等於第七屆立委選舉時，支持高金
    素梅當選，即可為渠等辦理申請上開非法補助之手續，而以
    此方式期約並交付不正利益，約戌○○、寅○○、卯○○、
    黃○○等人之投票權為一定之行使，因認被告乙○○、丙○○共犯公職人員選舉罷免法第99條第1 項之賄選罪嫌。
二、訊據被告乙○○固坦言有向桃源鄉村民宣達前揭管路灌溉設
    施補助之訊息，並向附表所列部分申請人收取申請補助應備
    之文件，轉寄被告丙○○代為遞送申請，驗收時，確有陪同
    被告甲○○前往補助農地驗收，驗收後，亦有收到丙○○轉
    寄之補助款支票，分送予申請人收執；另亦有向村民表明此
    補助款是由立委高金素梅爭取來的，希望村民能支持她等情
    ；被告丙○○亦坦承有自乙○○、Ａ○○處收取附表所列各
    個申請人之應備申請文件，並代為填載申請書，轉寄甲○○
    辦理，且有1 次與乙○○陪同甲○○前往農地驗收等情。惟
    其2 人均堅詞否認有與甲○○共同詐取財物、圖利、登載不
    實公文書之犯行，亦否認有共同以代為申請前揭補助款，期
    約賄選之犯行。
三、經查：
  (一)被告乙○○有向桃源鄉村民宣達前揭管路灌溉設施補助之訊
    息，並向附表所列部分申請人收取申請補助應備之文件，轉
    寄被告丙○○代為遞送申請，驗收時，確有陪同被告甲○○
    前往補助農地驗收，驗收後，亦有收到丙○○轉寄之補助款
    支票，分送予申請人收執；另被告丙○○有自乙○○、Ａ○○處收取附表所列各個申請人之應備申請文件，並代為填載
    申請書，轉寄甲○○辦理，且有1 次與乙○○陪同甲○○前
    往農地驗收等情，業經被告乙○○、丙○○自白在卷，並經
    共同被告甲○○指述明確，雖屬實情。然承辦本件補助許劃
    之公務員即被告甲○○並不構成貪污治罪條例第5 條第1 項
    第2 款之公務員利用職務上機會詐取財物罪、同條例第6 條
    第1 項第4 款之圖利罪，業如前述，則非公務員之被告乙○○、丙○○自無與被告甲○○共犯上開罪名可言。至於被告
    甲○○登載不實勘查核定表及驗收報告書部分，公訴人並未
    舉證證明被告乙○○、丙○○與被告甲○○有何犯意聯絡及
    行為分擔，且本件補助計畫之審核及發放係承辦人員即被告
    甲○○之職權，被告乙○○、丙○○並無置喙之餘地，殊難
    認被告乙○○、丙○○就被告甲○○登載不實公文書之犯行
    具有共犯關係。
  (二)本件高雄縣桃源鄉原住民申請管路灌溉設施補助乙事，既是
    立法委員高金素梅向農委會爭取而來，雖當時時值立法委員
    選舉期間，但上情既屬實情，則此乃其身為立法委員服務選
    民之事蹟，故被告2 人時為立法委員高金素梅南區服務處之
    秘書、聯絡人，將此事蹟告知選民，以求選民繼續支持，此
    乃事理之常。況如前述，立法委員高金素梅爭取此項補助計
    畫，其服務之對象係所有原住民，並非侷限於本件附表所列
    申請獲得補助之原住民，且申請補助之原住民是否得予獲得
    補助，仍須本補助計畫之執行機構實質審核、驗收。是被告
    乙○○縱然有為如上之言詞，但其此舉動與本件附表所列申
    請獲准補助一情，並非基於對價關係，而公訴人又未證明渠
    等間有何其他對價關係，自不能認係賄選。
  (三)本件公訴人所舉之證明，尚未達到通常一般之人均不會有任
    何懷疑，而得確信被告乙○○、丙○○犯行為真實之程度，
    自無從說服本院形成有罪之心證。此外，復查無其他積極證
    據足認被告乙○○、丙○○確有公訴人所指前揭犯行，被告
    乙○○、丙○○犯罪自屬不能證明，自應為被告乙○○、丙○○無罪之諭知。
四、原審因而以不能證明被告乙○○、丙○○犯罪，而為被告乙○○、丙○○無罪之諭知，核無違誤；檢察官上訴意旨猶執
    前詞，指摘原判決就被告乙○○、丙○○部分諭知無罪不當
    ，為無理由，應予駁回。
據上論結，應依刑事訴訟法第368 條、第369 條第1 項前段、第
364 條、第299 條第1 項前段，刑法第213 條、第51條第5 款、
第74條第1 項第1 款，判決如主文。
本案經檢察官孫小玲到庭執行職務。
中    華    民    國    98    年    9     月    11    日
                  刑事第九庭    審判長法  官  莊秋桃
                                      法  官  裕斗
                                      法  官  范惠瑩
以上正本證明與原本無異。
如不服本判決應於收受本判決後10日內向本院提出上訴書狀，其
未敘述上訴理由者，並得於提起上訴後10日內向本院補提理由書
狀（均須按他造當事人之人數附繕本）「切勿逕送上級法院」。
中    華    民    國    98    年    9     月    11    日
                                      書記官  戴育婷
附錄本判決論罪法條
中華民國刑法第213條
公務員明知為不實之事項，而登載於職務上所掌之公文書，足以
生損害於公眾或他人者，處1 年以上7 年以下有期徒刑。
附表
┌──┬────┬─────┬──────┬────┬────┬────┬────┐
│編號│ 姓 名  │ 申請地號 │違反法令補助│高雄農田│勘查核定│驗收報告│請款金額│
│    │        │          │之事實      │水利會收│表所載勘│書日期  │        │
│    │        │          │            │件日期  │查日期  │        │        │
├──┼────┼─────┼──────┼────┼────┼────┼────┤
│ 1  │ 辛○○ │高中段0282│驗收前未施作│96.2.15 │96.5.25 │96.9.19 │  7400  │
│    │        │地號      │，補助款核撥│        │        │        │        │
│    │        │          │後才施作，但│        │        │        │        │
│    │        │          │未依設計圖說│        │        │        │        │
│    │        │          │施作        │        │        │        │        │
├──┼────┼─────┼──────┼────┼────┼────┼────┤
│ 2  │ 癸○○ │高中段0307│未施作      │96.2.15 │96.5.25 │96.9.19 │  3500  │
│    │        │地號      │            │        │        │        │        │
├──┼────┼─────┼──────┼────┼────┼────┼────┤
│ 3  │子○○○│高中段0214│未施作      │96.2.15 │96.5.25 │96.9.19 │  11420 │
│    │        │地號      │            │        │        │        │        │
├──┼────┼─────┼──────┼────┼────┼────┼────┤
│ 4  │ 丑○○ │高中段0022│未施作      │96.2.15 │96.5.25 │96.9.19 │  57050 │
│    │        │地號      │            │        │        │        │        │
├──┼────┼─────┼──────┼────┼────┼────┼────┤
│ 5  │寅○○、│高中段0180│以4 、5 年前│96.6.3  │96.9.28 │96.11.15│  11500 │
│    │卯○○  │-2地號    │之設施申請補│        │        │        │        │
│    │        │          │助          │        │        │        │        │
├──┼────┼─────┼──────┼────┼────┼────┼────┤
│ 6  │ 辰○○ │高中段0635│未施作      │96.2.15 │96.5.25 │96.9.19 │  54480 │
│    │        │地號      │            │        │        │        │        │
├──┼────┼─────┼──────┼────┼────┼────┼────┤
│ 7  │ 巳○○ │高中段0282│先行施作才申│96.6.3  │96.9.28 │96.11.15│  15670 │
│    │        │地號      │請補助，且未│        │        │        │        │
│    │        │          │依設計圖說施│        │        │        │        │
│    │        │          │作          │        │        │        │        │
├──┼────┼─────┼──────┼────┼────┼────┼────┤
│ 8  │ 午○○ │高中段0525│同上        │96.6.3  │96.9.28 │96.11.15│  28520 │
│    │        │地號      │            │        │        │        │        │
├──┼────┼─────┼──────┼────┼────┼────┼────┤
│ 9  │顏駿逸  │高中段17地│同上        │96.6.12 │96.9.28 │96.11.15│  9290  │
│    │        │號        │            │        │        │        │        │
├──┼────┼─────┼──────┼────┼────┼────┼────┤
│ 10 │ 申○○ │高中段0310│驗收前未施作│96.2.15 │96.5.25 │96.9.19 │  44720 │
│    │        │地號      │，補助款核撥│        │        │        │        │
│    │        │          │後才施作，但│        │        │        │        │
│    │        │          │未依設計圖說│        │        │        │        │
│    │        │          │施作        │        │        │        │        │
├──┼────┼─────┼──────┼────┼────┼────┼────┤
│ 11 │酉○○○│高中段114 │先行施作才申│96.6.3  │96.9.28 │96.11.15│  51850 │
│    │、田斯帖│、186、18 │請補助，且未│        │        │        │        │
│    │        │6-2地號   │依設計圖說施│        │        │        │        │
│    │        │          │作          │        │        │        │        │
├──┼────┼─────┼──────┼────┼────┼────┼────┤
│ 12 │ 戌○○ │藤枝段132 │未施作      │96.2.15 │96.6.22 │96.9.19 │ 108440 │
│    │        │地號      │            │        │        │        │        │
├──┼────┼─────┼──────┼────┼────┼────┼────┤
│ 13 │ 亥○○ │勤合段0156│未施作      │96.2.15 │96.9.28 │96.11.15│  8550  │
│    │        │、105地號 │            │        │        │        │        │
├──┼────┼─────┼──────┼────┼────┼────┼────┤
│ 14 │天○○○│寶山段157 │以94、95年之│96.2.15 │96.6.22 │96.9.19 │  56800 │
│    │        │號        │舊品申請補助│        │        │        │        │
│    │        │          │，且與設計圖│        │        │        │        │
│    │        │          │說不符      │        │        │        │        │
├──┼────┼─────┼──────┼────┼────┼────┼────┤
│ 15 │ 地○○ │寶山段309 │以1 年前之舊│96.4.12 │96.6.22 │96.9.19 │  11330 │
│    │        │號        │品申請，且與│        │        │        │        │
│    │        │          │設計圖說不符│        │        │        │        │
├──┼────┼─────┼──────┼────┼────┼────┼────┤
│ 16 │ 陳慶文 │美蘭段0043│未施作      │96.2.15 │96.5.25 │96.9.19 │  10280 │
│    │        │地號      │            │        │        │        │        │
├──┼────┼─────┼──────┼────┼────┼────┼────┤
│ 17 │ 宇○○ │寶山段0137│申請前先施作│96.6.12 │96.6.22 │96.9.19 │  8250  │
│    │        │地號      │，且未依設計│        │        │        │        │
│    │        │          │圖說施作    │        │        │        │        │
├──┼────┼─────┼──────┼────┼────┼────┼────┤
│ 18 │ 宙○○ │寶山段0085│申請前先施作│96.6.12 │96.6.22 │96.9.19 │  23290 │
│    │        │地號      │，且未依設計│        │        │        │        │
│    │        │          │圖說施作    │        │        │        │        │
├──┼────┼─────┼──────┼────┼────┼────┼────┤
│ 19 │玄○○○│美蘭段0077│申請前先施作│96.2.15 │96.5.25 │96.9.19 │  17210 │
│    │        │地號      │，且未依設計│        │        │        │        │
│    │        │          │圖說施作    │        │        │        │        │
├──┼────┼─────┼──────┼────┼────┼────┼────┤
│ 20 │黃○○  │寶山段6 地│未施作      │96.6.12 │96.6.22 │96.9.19 │  38030 │
│    │        │號        │            │        │        │        │        │
└──┴────┴─────┴──────┴────┴────┴────┴────┘


司法院資訊處製作；財團法人民間司法改革基金會備份。
